【裁判字號】    99,台上,5095
【裁判日期】    990812
【裁判案由】    違反毒品危害防制條例
【裁判全文】
最高法院刑事判決            九十九年度台上字第五０九五號
上  訴  人  台灣高等法院檢察署檢察官
上  訴  人
即  被  告  甲○○
            乙○○
上列 一 人
選任辯護人  王淑琍律師
上列上訴人等因被告等違反毒品危害防制條例案件，不服台灣高
等法院中華民國九十九年四月二十九日第二審判決（九十九年度
上訴字第四八九號，起訴案號：台灣台北地方法院檢察署九十七
年度偵字第二二九０二、二一七七六號，九十七年度毒偵字第三
二二四、三三八九、三三九０號），提起上訴，本院判決如下：
    主  文
原判決關於附表編號至、至、所示部分均撤銷，發回
台灣高等法院。
其他上訴駁回。
    理  由
甲、撤銷發回部分：
一、原判決附表（下稱附表）編號、所示（上訴人即被告甲
    ○○被訴與程柏宇〈業經第一審判處罪刑確定〉共同販賣第
    二級毒品罪嫌）部分：
本件原判決以公訴意旨略稱：甲○○於不詳時日，在台灣地區內
某不詳處所，向姓名、年籍不詳之成年男子同時購得第二級毒品
安非他命後，萌生販賣之意，與程柏宇於附表編號、所示之
時間，經附表編號、所示之購毒者分別撥打甲○○所使用（
均非其所有）之0000000000號、0000000000號行動電話向甲○○
洽購安非他命，甲○○分別與該等人達成以附表、所示金額
代價買賣安非他命毒品之合意，並約定交貨地點後，甲○○隨即
指示程柏宇持安非他命至指定交貨地點販賣予購毒者各一次，皆
從中牟利，因認甲○○涉犯毒品危害防制條例第四條第二項之販
賣第二級毒品罪嫌等情。惟經審理結果，認為不能證明甲○○有
此部分犯行，乃撤銷第一審關於此部分論處甲○○共同販賣第二
級毒品（累犯）罪刑（二罪，主刑各處有期徒刑三年八月）之判
決，改判諭知甲○○無罪，固非無見。
惟按無罪之判決書，對於被告被訴之事實，及對其不利之證據資
料，如何不足以證明被告犯罪，均應逐一詳述其理由，否則即有
判決理由不備之違法。又審理事實之法院，對於被告有利及不利
之證據，應一律注意，詳為調查，綜合全案證據資料，本於經驗
及論理法則以定其取捨，並將取捨證據及得心證之理由於判決內
詳為說明。故證據雖已調查，而尚有其他部分並未調查，仍難遽
為被告有利或不利之認定；如有應調查之證據未予調查，率行判
決，其判決當然違背法令。查甲○○涉犯附表編號、所示販
賣第二級毒品安非他命之事實，業經共同被告程柏宇於偵查及第
一審審理時證述明確（見九十七年度偵字第二二九０二號偵查卷
〈下稱偵查卷〉(四)第一一一頁，第一審卷(一)第二三三頁背面，第
一審卷(二)第七十三頁），且有甲○○以0000000000號行動電話與
程柏宇使用之0000000000號行動電話，於民國九十七年二月四日
零時八分二十九秒之電話監聽譯文，及甲○○以0000000000號行
動電話與姓名、年籍不詳綽號「不忠」之人（下稱「不忠」）使
用0000000000號行動電話於同日零時四十七分四十五秒之電話監
聽譯文，以及甲○○以0000000000號行動電話與程柏宇使用之00
00000000號行動電話於同日五時三十九分五十六秒之電話監聽譯
文可資佐證（見偵查卷(三)第四十九、五十、五十三頁）。甲○○
亦不否認有於附表編號所示之時間，與綽號「不忠」之人談論
安非他命之數量與金錢交付等事宜，並始終坦稱有交付安非他命
予「小忠」等語（見偵查卷(四)第一五六頁，第一審卷(一)第一一九
頁）。由上開事證參互以觀，似足以認定甲○○有於附表編號
、所示時間與購毒者達成買賣安非他命之合意，並約定交貨地
點後，甲○○隨即指示程柏宇前往交付毒品，並收取價金，隨後
將所收取價金交給甲○○之犯行。然原判決就前述各證據未詳予
調查，本於客觀存在之經驗與論理法則予以判斷，定其取捨，且
未說明何以不足為不利於甲○○論罪之依據，即遽於理由欄內籠
統說明：關於附表編號、所示之購毒者姓名年籍均不詳，且
依卷附通聯譯文內容，根本無法確定交易對象、交易內容，是否
確有該筆交易內容值得懷疑，何況，若有交易，亦無從確定有利
潤可圖，是公訴人所舉之證據資料經詳予審酌後，仍無從認定甲
○○有此部分販賣第二級毒品安非他命犯行之確切心證，檢察官
亦未再行提出足以證明甲○○有此部分犯罪事實之積極證據，並
說明其證據方法與待證事實之關係，而未達於一般人均不致有所
懷疑之程度，此外，復查無其他積極事證足資證明甲○○此部分
犯罪，因而就此部分為無罪之諭知等語（見原判決第二十一頁倒
數第五行至第二十二頁第十一行），尚嫌率斷，其自由判斷職權
之行使，有悖證據法則，且有應調查之證據未予調查之違法。檢
察官執此指摘原判決此部分違法，尚非全無理由，應認關於附表
編號、所示部分有發回更審之原因。
二、附表編號所示（甲○○與乙○○共同販賣第二級毒品罪）
    、編號所示（甲○○販賣第一級毒品罪）、編號至、
    所示（乙○○販賣第二級毒品罪）部分：
本件原審認定甲○○、乙○○分別有原判決事實欄（下稱事實欄
）一、二所載之下列犯行：(1)、甲○○明知海洛因及安非他命業
經毒品危害防制條例分別列為第一級、第二級毒品，不得非法持
有、販賣，竟於不詳時日，在台灣地區內某不詳處所，向姓名、
年籍不詳之成年男子同時購得海洛因及安非他命毒品後，萌生販
賣之意，或獨自一人，或與乙○○，於附表編號及所示之時
間，經附表編號及所示之購毒者、乙○○分別撥打甲○○所
使用（均非其所有）0000000000號、0000000000號行動電話向甲
○○洽購海洛因、安非他命或謀議販售安非他命，甲○○分別與
該等人達成以附表編號及所示金額買賣海洛因、安非他命之
合意並約定交貨地點後，隨即持海洛因、安非他命至指定交貨地
點，以如附表編號及所示之方法將該海洛因、安非他命販賣
予購毒者各一次，皆從中牟利。(2)、乙○○明知安非他命業經毒
品危害防制條例列為第二級毒品，不得非法持有、販賣，竟於不
詳時日，在台灣地區內某不詳處所，向姓名、年籍不詳之成年男
子購得安非他命後，基於意圖營利販賣第二級毒品安非他命之犯
意，或獨自一人，或與甲○○於附表編號、至、所示之
時間，經附表編號、至、所示之購毒者分別撥打乙○○
所有0000000000號行動電話，向乙○○洽購安非他命，乙○○分
別與該等人達成以附表編號、至、所示金額代價買賣安
非他命之合意，並約定交貨地點後，乙○○隨即持安非他命至指
定交貨地點，其中如附表編號、、、所示各將該甲基安
非他命毒品販賣予購毒者各一次，皆從中牟利，另附表編號至
所示，因乙○○或購毒者未依約定至指定交貨地點，此等交易
均未遂。因而維持第一審關於附表編號部分論處甲○○與乙○
○共同販賣第二級毒品罪刑（均累犯，主刑甲○○處有期徒刑二
年八月，乙○○處有期徒刑三年八月），附表編號部分論處甲
○○販賣第一級毒品罪刑（累犯，主刑處有期徒刑十五年二月）
，附表編號至部分各論處乙○○販賣第二級毒品未遂罪刑（
三罪，均累犯，主刑各處有期徒刑二年六月），附表編號、
、部分各論處乙○○販賣第二級毒品罪刑（三罪，均累犯，主
刑各處有期徒刑三年八月），駁回甲○○、乙○○關於各該部分
在第二審之上訴，固非無見。
惟查：(一)、刑事訴訟法第一百五十九條第一項規定，被告以外之
人於審判外之言詞或書面陳述，除法律有規定者外，不得作為證
據。故傳聞證據，原則上無證據能力，必須法律有除外規定者，
始例外賦予證據能力。原判決認定乙○○有附表編號、至
、所示販賣第二級毒品安非他命之犯行，除依憑乙○○之部分
自白（見原判決第九頁第十四行至第十七行）外，並分別以下列
證據為其論罪之依據：(1)、附表編號部分：共同被告甲○○於
偵查及第一審之供詞、陳永剛於偵查中之證詞，及甲○○與乙○
○之行動電話通訊監察譯文（見原判決第九頁第二十二行至第二
十六行，第六、七頁理由貳一之(一)）；(2)、附表編號、、
部分：陳永剛於偵查中之證詞，及乙○○與陳永剛之行動電話通
訊監察譯文（見原判決第九頁第二十八行至第十頁第六行，第十
一頁第九行至第十二頁第九行）；(3)、附表編號部分：林政龍
於偵查及第一審審理中之證詞，及乙○○與林政龍之行動電話通
訊監察譯文（見原判決第十頁第七行至第二十一行）；(4)、附表
編號部分：江建興於偵查及第一審審理中之證詞，及乙○○與
江建興之行動電話通訊監察譯文（見原判決第十頁第二十二行至
第十一頁第八行）；(5)、附表編號部分：楊旺明於警詢中之證
詞，及乙○○與楊旺明之行動電話通訊監察譯文（見原判決第十
二頁第十行至第二十三行）。惟乙○○於原審即爭執甲○○、陳
永剛、林政龍、江建興、楊旺明之警詢及偵查中之證詞，以及前
述各通訊監察譯文，認均無證據能力（見原審卷第一一六頁反面
，第一三二、一三三頁）。是原審自應依刑事訴訟法第一百五十
九條之一第二項、第一百五十九條之二、第一百五十九條之三、
第一百五十九條之五之規定，判斷上開證人於審判外之證詞及通
訊監察譯文是否有證據能力。然關於乙○○前揭犯行部分，原判
決並未說明各該通訊監察譯文及甲○○於偵查中之證詞何以具有
證據能力，即逕採為論罪之依據，尚嫌理由不備。(二)、詰問權係
指訴訟上當事人有在審判庭輪流盤問證人，以求發現真實，辨明
供述證據真偽之權利，其於現行刑事訴訟制度之設計，以刑事訴
訟法第一百六十六條以下規定之交互詰問為實踐，屬於人證調查
證據程序之一環；與證據能力係指符合法律所規定之證據適格，
而得成為證明犯罪事實存在與否之證據適格，性質上並非相同。
被告以外之人於檢察事務官、司法警察官或司法警察調查中所為
之陳述，基於實體發現真實之訴訟目的，依刑事訴訟法第一百五
十九條之二規定，如與審判中之陳述不符時，經比較結果，其先
前之陳述「具有較可信之特別情況」，且為證明犯罪事實存否所
「必要」者，亦例外賦予證據能力。所謂「具有較可信之特別情
況」，係指陳述是否出於供述者之真意、有無違法取供情事之信
用性而言，故應就偵查或調查筆錄製作之原因、過程及其功能等
加以觀察其信用性，據以判斷該傳聞證據是否具有特別可信之情
況而例外具有證據能力。被告以外之人於偵查中向檢察官所為之
陳述，依刑事訴訟法第一百五十九條之一第二項之規定，原則上
屬於法律規定為有證據能力之傳聞證據，於例外顯有不可信之情
況，始否定其得為證據。是得為證據之被告以外之人於偵查中向
檢察官所為之陳述，因其陳述未經被告詰問，應認屬於未經合法
調查之證據，原則上非為無證據能力，而禁止證據之使用。原判
決關於證人楊旺明於警詢及證人陳永剛於偵查中之審判外陳述，
僅因其等業於第一審審判期日經傳喚到庭後，行使拒絕證言權均
表示不願作證，即認因對其二人客觀上有不能受詰問之情形，當
然取得證據能力（見原判決第五頁第三行至第十二行）。核此證
據能力之論斷，於法尚有未洽，從而以資為認定乙○○犯罪之證
據，採證難認無違誤。(三)、刑事審判上之共同被告，係為訴訟經
濟等原因，由檢察官或自訴人合併或追加起訴，或由法院合併審
判所形成，其間各別被告及犯罪事實仍獨立存在。故共同被告對
其他共同被告之案件而言，為被告以外之第三人，本質上屬於證
人，自不能因案件合併關係而影響其他共同被告原享有之有關憲
法上權利。關於附表編號部分，原判決既以共同被告甲○○之
證詞為乙○○犯罪之證據，即應依刑事訴訟法有關人證之規定，
使甲○○立於證人之地位，依法具結而為陳述，始屬適法。況乙
○○之辯護人於原審亦曾聲請詰問甲○○（見原審卷第一一六頁
反面、第一三二頁），乃原審未予置理，逕以甲○○未經具結、
詰問之偵查及第一審審理中之供詞，為乙○○有關附表編號所
示科刑判決之論據之一（見原判決第九頁第二十二行至第二十六
行所援引第六頁第二十四行至第二十六行），其所踐行之訴訟程
序，難謂適法。(四)、科刑之判決書須將認定之犯罪事實詳記於事
實欄，然後於理由內逐一說明其憑以認定之證據及理由，使事實
與理由兩相一致，方為合法。倘若事實認定與理由說明，不相一
致，或事實或理由欄內之記載，前後齟齬，按諸刑事訴訟法第三
百七十九條第十四款後段規定，均屬判決理由矛盾之當然違背法
令。事實欄引據為犯罪事實一部之附表編號關於犯罪行為所記
載：甲○○於九十七年二月三日二十時三十分許，經乙○○以其
所有0000000000號電話與甲○○聯繫，告知陳永剛欲購買毒品之
事，二人旋即謀議販賣安非他命零點五公克予陳永剛，價金由乙
○○積欠陳永剛之搬家費用新台幣（下同）二千五百元抵償之，
日後再由乙○○支付價金予甲○○，謀議既定後，甲○○與乙○
○即基於販賣安非他命之犯意聯絡，由甲○○持安非他命零點五
公克至約定交貨地點，將該安非他命交付陳永剛等情（見原判決
第二十三頁附表編號之犯罪行為欄），如果屬實，似認乙○○
與甲○○以電話聯繫買賣毒品事宜時，已就交易毒品之數量、金
額、交貨地點及付款方式達成合意，嗣後由甲○○依約交付毒品
予購毒者陳永剛。惟事實欄二則記載：「乙○○……基於意圖營
利販賣第二級毒品安非他命之犯意，……與甲○○於附表編號
……所示之時間，經附表編號……所示之購毒者（指陳永剛）
分別撥打乙○○所有門號0000000000號行動電話向乙○○洽購安
非他命毒品，乙○○分別與該等人達成以附表編號……所示金
額代價買賣安非他命毒品之合意並約定交貨地點後，乙○○隨即
持第二級毒品安非他命至指定交貨地點，其中如附表編號……
所示各將該甲基安非他命（似係「安非他命」之誤）毒品販賣予
購毒者各一次，皆從中牟利」等情（見原判決第三頁第七行至第
十五行），苟屬非虛，似認定附表編號部分，係陳永剛撥打電
話予乙○○聯繫購買毒品事宜，達成合意部分僅為毒品交易之金
額及交貨地點，不含毒品之數量及付款方式，且達成合意者為乙
○○與陳永剛，並非乙○○與甲○○，又屆期交付毒品予陳永剛
者係乙○○，而非甲○○。以上事實之認定前後不盡一致，顯有
可議。(五)、共同正犯犯罪所得之財物為新台幣時，因係合併計算
，且於全部或一部不能沒收時以其財產抵償之，為避免執行時發
生重複沒收、抵償之情形，故各共同正犯之間係採連帶沒收主義
，於裁判時應諭知被告共同犯罪所得之財物應與其他共同正犯連
帶沒收之。第一審判決認定甲○○與乙○○共犯第一審附表編號
所示之販賣第二級毒品安非他命罪，並獲得財物二千五百元（
未扣案），自應於甲○○部分之判決主文諭知「未扣案之共同犯
罪所得財物二千五百元，應與乙○○連帶沒收之，如全部或一部
不能沒收時，應以其等之財產連帶抵償之」；於乙○○部分之判
決主文諭知「未扣案之共同犯罪所得財物二千五百元，應與甲○
○連帶沒收之，如全部或一部不能沒收時，應以其等之財產連帶
抵償之」。然第一審判決就其等分別諭知之主文均僅記載：「未
扣案犯罪所得財物二千五百元，沒收之，如全部或一部不能沒收
時，以其財產抵償之」等語，並未依據前述共犯連帶之法理，諭
知連帶沒收及連帶抵償，揆之上開說明，於法自屬有違。原判決
就此部分未加糾正，予以維持，亦非適法。(六)、刑事訴訟法第一
百五十六條第二項規定：被告或共犯之自白，不得作為有罪判決
之唯一證據，仍應調查其他必要之證據，以察其是否與事實相符
。其立法旨意乃在防範被告或共犯自白之虛擬致與真實不符，故
對自白在證據上之價值加以限制，明定須藉補強證據以擔保其真
實性。而所謂補強證據，係指除該自白本身之外，其他足以證明
該自白之犯罪事實確具有相當程度真實性之證據而言，雖所補強
者，非以事實之全部為必要，但亦須因補強證據之質量，與自白
之相互利用，足使犯罪事實獲得確信者，始足當之。原判決援引
甲○○偵查中之自白及其與乙○○之通訊監察譯文等證據，認定
甲○○有附表編號所示之犯行（見原判決第七頁倒數第八行至
第九頁第十二行）。然觀諸上開通訊監察譯文僅足以證明乙○○
與甲○○達成買賣海洛因之數量、金額及交易地點之合意，至於
甲○○是否已將海洛因交付予乙○○乙節，原判決僅單憑甲○○
偵查中之自白而為認定，惟甲○○於第一審已改稱未交付海洛因
予乙○○云云，且乙○○亦否認有施用海洛因，則甲○○是否確
有將海洛因交予乙○○之犯罪事實，自仍須調查其他必要之證據
，以資判斷。此與甲○○上揭自白，是否得採為該部分論罪之依
據，至有重大關係。原審未詳予調查，並為必要之論斷及說明，
遽採甲○○偵查中之自白為此部分犯罪之唯一基礎，殊難謂無調
查職責未盡及判決理由欠備之違背法令。以上或為檢察官、甲○
○、乙○○上訴意旨所指摘，或為本院得依職權調查之事項，應
認原判決關於附表編號、至、所示部分均有發回更審之
原因。
乙、上訴駁回（附表編號至所示，檢察官未述上訴理由）
    部分：
按上訴得對於判決之一部為之；未聲明為一部者，視為全部上訴
，刑事訴訟法第三百四十八條第一項定有明文。又上訴於第三審
之上訴書狀，應述上訴之理由，其未述者，得於提起上訴後
十日內補提理由書於原審法院；已逾上訴期間，而於第三審法院
未判決前仍未提出上訴理由書狀者，第三審法院應以判決駁回之
，同法第三百八十二條第一項、第三百九十五條後段規定甚明。
本件檢察官因甲○○、乙○○違反毒品危害防制條例案件，不服
原審關於甲○○部分之判決，提起上訴，並未聲明係對於甲○○
之判決一部為之，自應視為對於甲○○之全部提起上訴。惟檢察
官於九十九年五月十二日提起上訴，就附表編號至所示甲○
○被訴涉嫌販賣第二級毒品而經諭知無罪部分，均未述不服之
理由，迄今逾期已久，於本院未判決前仍未提出，依上開規定，
此部分上訴自非合法，應予駁回。
據上論結，應依刑事訴訟法第三百九十七條、第四百零一條、第
三百九十五條後段，判決如主文。
中    華    民    國  九十九  年    八    月   十二   日
                      最高法院刑事第十三庭
                          審判長法官  賴  忠  星
                                法官  呂  丹  玉
                                法官  吳      燦
                                法官  蔡  名  曜
                                法官  葉  麗  霞
本件正本證明與原本無異
                                      書  記  官
中    華    民    國  九十九  年    八    月   十六   日
                                                    m

司法院資訊處製作；財團法人民間司法改革基金會備份。
